【裁判字號】    98,交聲,3258
【裁判日期】    981231
【裁判案由】    聲明異議
【裁判全文】
臺灣高雄地方法院交通事件裁定        98年度交聲字第3258號
原處分機關  交通部公路總局高雄區監理所
異  議  人
即受處分人  甲○○
上列異議人即受處分人因違反道路交通管理處罰條例案件，對於
原處分機關民國98年11月24日所為之處分（原處分案號：高監營
裁字第裁80-N00000000號），聲明異議，本院裁定如下：
    主  文
原處分撤銷。
甲○○汽車駕駛人，騎乘重型機器腳踏車經測試檢定酒精濃度超
過規定標準，吊扣普通重型機器腳踏車駕駛執照拾貳個月，並應
接受道路交通安全講習。
    理  由
一、原處分意旨略以：異議人即受處分人甲○○，於民國96年12
    月4 日23時許飲用酒類後，騎乘車牌號碼H7V-889 號重型機
    車，於翌日即96年12月5 日0 時30分許行駛至高雄縣仁武鄉
    ○○路177 號前，因飲酒致注意能力及判斷能力降低，與吳
    忠華所駕駛車牌號碼567-XG號營業曳引車發生碰撞，異議人
    因而人車倒地，經警據報到場處理，將異議人送醫救治並實
    施血液酒精濃度檢測，測得酒精濃度為167MG/DL，換算呼氣
    酒精濃度為每公升0.835 毫克，以異議人違反道路交通管理
    處罰條例第35條第1 項第1 款之規定依法舉發，嗣經原處分
    機關以原處分裁處罰鍰新臺幣（下同）4 萬5000元，吊扣普
    通重型機器腳踏車駕駛執照12個月，施以道安講習等語。
二、異議意旨略以：異議人上開違規行為，業經臺灣高雄地方法
    院檢察署檢察官予以緩起訴處分確定，異議人已履行緩起訴
    處分命令支付5 萬元之公益金，原處分機關仍裁處罰鍰4 萬
    500 元，爰依法聲明異議，請求撤銷罰鍰4 萬5000元之處分
    等語。
三、按汽車駕駛人，駕駛汽車經測試檢定酒精濃度超過規定標準
    者，處15,000元以上60,000元以下罰鍰，並當場移置保管該
    汽車及吊扣其駕駛執照1 年；因而肇事致人受傷者，並吊扣
    其駕駛執照2 年；致人重傷或死亡者，吊銷其駕駛執照，並
    不得再考領，道路交通管理處罰條例第35條第1 項第1 款定
    有明文。次按，一行為同時觸犯刑事法律及違反行政法上義
    務規定者，依刑事法律處罰之，但其行為應處以其他種類行
    政罰或得沒入之物而未經法院宣告沒收者，亦得裁處之；前
    項行為如經不起訴處分或為無罪、免訴、不受理、不付審理
    之裁判確定者，得依違反行政法上之義務規定裁處之；違反
    行政法上義務而受罰鍰、沒入或其他種類行政罰之處罰時，
    適用本法，但其他法律有特別規定者，從其規定，行政罰法
    第26條、第1 條分別定有明文。而上開道路交通管理處罰條
    例第35條第1 項第1 款規定，係對行為人違反行政法上義務
    規定之裁處，且該條例關於一行為同時觸犯刑事法律及違反
    行政法上義務規定者，並無特別規定，故汽車駕駛人若酒後
    駕車之行為，經測試檢定酒精濃度超過規定標準，而同時涉
    有刑法第185 條之3 公共危險罪嫌時，道路交通管理處罰機
    關除有行政罰法第26條第1 項但書得處以其他種類行政罰者
    之情形，方得裁處其他種類行政罰外，關於罰鍰部分，即應
    依上開行政罰法第26條及道路交通管理處罰條例第10條規定
    移送該管地方法院檢察署處理，不得逕依道路交通管理處罰
    條例第35條第1 項第1 款規定，裁處行為人罰鍰之行政罰。
四、再按，被告所犯為死刑、無期徒刑或最輕本刑3 年以上有期
    徒刑以外之罪，檢察官參酌刑法第57條所列事項及公共利益
    之維護，認以緩起訴為適當者，得定1 年以上3 年以下之緩
    起訴期間為緩起訴處分，其期間自緩起訴處分確定之日起算
    ，刑事訴訟法第253 條之1 第1 項定有明文。行政罰法第26
    條已明揭一事不二罰之原則，即應受行政罰之行為如經不起
    訴處分或為無罪、免訴、不受理、不付審理之裁判確定者，
    始得依違反行政法上義務規定裁處之。而上開法條規定並未
    包括緩起訴處分在內，且緩起訴處分就其使被告免於刑事訴
    追之效果而言，雖與不起訴處分相同，然緩起訴處分另須於
    一定期間內遵守或履行刑事訴訟法第253 條之2 各款所規定
    之事項，該須遵守或履行之義務，需經受處分之被告同意，
    與刑罰純屬國家刑罰權單方之規定不同，然若有刑事訴訟法
    第253 條之3 第1 項各款情形，檢察官仍得依職權或依告訴
    人之聲請，將緩起訴處分撤銷，故緩起訴處分之性質顯與不
    起訴處分不完全相同，而仍有處罰之實質。又酒後駕車經檢
    察官為緩起訴處分，並命被告向公益團體捐款或提供義務勞
    務者，被告係履行檢察官為緩起訴處分命令，此等命令名義
    上雖非刑罰，但仍是一種特殊的處遇措施，造成被告之財產
    減少或義務增加，性質上亦屬干預人民自由之處分，與刑事
    制裁無異，實質上為刑事處罰。故檢察官為緩起訴處分並命
    向公益團體捐款者，其捐款解釋上亦屬道路交通管理處罰條
    例第35條第8 項所定之罰金，監理機關雖不得再為行政裁罰
    。
五、經查：
  (一)異議人於96年12月4 日23時許飲用酒類後，騎乘車牌號碼H7
    V-889 號重型機車，於翌日即96年12月5 日0 時30分許行駛
    至高雄縣仁武鄉○○路177 號前，因與吳忠華所駕駛車牌號
    碼567-XG號營業曳引車發生碰撞肇事，而人車倒地，經警據
    報到場處理，將異議人送醫救治並實施血液酒精濃度檢測，
    測得酒精濃度為167MG/ DL ，換算呼氣酒精濃度為每公升0.
    835 毫克，並經臺灣高雄地方法院檢察署檢察官偵查而為緩
    起訴處分，命異議人向國庫支付5 萬元，緩起訴期間為1 年
    （97年10月22日至98年10月21日）等情，有高雄縣政府警察
    局高警交字第N00000000 號舉發違反道路交通管理事件通知
    單、臺灣高雄地方法院檢察署97年度偵字第16540 號緩起訴
    處分書、異議人之臺灣高等法院被告前案紀錄表在卷足憑，
    並為異議人所不爭。異議人以一酒後駕車之行為，同時觸犯
    刑事法律及違反行政法上義務，經檢察官依刑事法律為緩起
    訴處分，異議人並依據該緩起訴處分於97年11月18日繳納5
    萬元公益金，亦有臺灣高雄地方法院檢察署自行收納款項統
    一收據可按，而該等支付一定金額公益金之性質既等同於受
    有罰金之處罰，即無由再依違反行政法上義務之規定處罰之
    。原處分機關就異議人同一酒後駕車之行為，再予裁處罰鍰
    4 萬5000元，即有違反一事不二罰之原則。
  (二)另原處分關於吊扣普通重型機器腳踏車駕駛執照12個月及施
    以道路安全講習部分，係預防將來再犯危險之管制罰，而有
    別於前揭針對已發生違規事實科處罰鍰之行政秩序罰，屬行
    政罰法第26條第1 項但書所稱之「其他種類行政罰」。原處
    分機關雖不得就該同一違規事實再處以「罰鍰」，然仍應科
    處罰鍰以外之行政罰（即吊扣駕駛執照及施以道安講習）。
    是原處分機關吊扣異議人普通重型機器腳踏車駕駛執照12個
    月及施以道路安全講習，與金錢處罰為不同類型之行政罰，
    為達成遏阻酒後駕車之行政目的，自可併予處分，並無抵觸
    一事不二罰原則，故吊扣普通重型機器腳踏車駕駛執照12個
    月及施以道安講習部分之原處分並無違誤。
  (三)又聲明異議應以交通違規行為為標的，非以處罰項目為範圍
    ，猶如刑事訴訟上訴範圍非以上訴人指摘之有期徒刑或罰金
    或從刑或保安處分為範圍；本件異議人酒後駕車只有一個交
    通違規行為，雖其僅就處罰項目中之罰鍰聲明異議，其餘部
    分（吊扣駕駛執照及施以道路安全講習部分）並未提及，然
    其餘處罰項目與其交通違規行為是否存在既無從分離，本院
    自應併予審理，附此敘明。
六、綜上，異議人騎乘重型機車違反道路交通管理處罰條例第35
    條第1 項第1 款「酒精濃度超過標準」之規定，原處分機關
    就異議人之交通違規行為，不得再裁處罰鍰4 萬5000元，異
    議人就原處分罰鍰部分，聲明異議為有理由，應由本院將原
    處分撤銷，另為裁定如主文第2 項所示。
七、據上論斷，應依道路交通管理處罰條例第87條第2 項，道路
    交通案件處理辦法第20條前段，裁定如主文。
中    華    民    國    98    年    12    月    31    日
                  交通法庭  法  官  楊國煜
如不服本裁定應於送達後5日內向本院提出抗告狀。
以上正本證明與原本無異。
中    華    民    國    98    年    12    月    31    日
                            書記官  王芷鈴

司法院資訊處製作；財團法人民間司法改革基金會備份。
